---
title: "Práctica guiada: Regresión lineal (OLS)"
subtitle: "Basado en *Econometrics with R* (Sección 4.2)"
asignatura: "Métodos estadísticos y econométricos para políticas públicas"
format: 
  html:
    toc: true
    toc-depth: 3
    number-sections: true
    number-depth: 4
    number-offset: 0
    html-math-method: mathjax
execute:
  echo: true
  warning: false
  message: false

---

# Objetivos de aprendizaje

Al finalizar esta práctica podrá:

1. Repasar modelos de **regresión lineal simple** con una variable explicativa **cualitativa (dummy / factor)**.
2. Interpretar regresiones con **transformación logarítmica**.
3. Estimar e interpretar un modelo de **regresión lineal múltiple** con transformaciones y variables explicativas cuantitativas y cualitativas.


# Preparación

## Paquetes

```{r}
# Si no los tienes instalados, ejecuta una vez:
# install.packages(c("AER","ggplot2","dplyr","lmtest","sandwich"))

library(AER)       # Datos (CASchools, CPSSWEducation)
library(ggplot2)   # Gráficos
library(dplyr)     # Manipulación de datos
library(lmtest)    # coeftest()
library(sandwich)  # vcovHC()
```


# Regresion 1: Repaso de regresiones con X cualitativa (dummy / factor) con CPSSWEducation

## Cargar datos y revisar la variable categórica

```{r}
data("CPSSWEducation")

class(CPSSWEducation$gender)
levels(CPSSWEducation$gender)
```

## Visualización: boxplot por género

```{r}
ggplot(CPSSWEducation, aes(x = gender, y = earnings)) +
  geom_boxplot()
```

**Qué mirar**:
- Diferencia en medianas / medias
- Dispersión por grupo
- Asimetría y valores extremos

## Crear una dummy manual (opcional) y conectarla con t-test

Creamos `Dummy = 1` si es hombre, `0` si es mujer.

```{r}
CPSSWEducation <- CPSSWEducation %>%
  mutate(Dummy = ifelse(gender == "male", 1, 0))
```

Gráfico "tipo regresión" con Dummy:

```{r}
ggplot(CPSSWEducation, aes(x = Dummy, y = earnings)) +
  geom_point(alpha = 0.4) +
  geom_smooth(method = lm, se = FALSE, color = "red")
```

## Modelo con dummy

```{r}
modelo2_dummy <- lm(earnings ~ Dummy, data = CPSSWEducation)
summary(modelo2_dummy)
```

**Interpretación clave**:
- Intercepto: media esperada de ingresos cuando Dummy = 0 (mujeres).
- Coeficiente de Dummy: diferencia promedio (hombres − mujeres).

## El mismo modelo usando el factor `gender`

```{r}
modelo2_factor <- lm(earnings ~ gender, data = CPSSWEducation)
summary(modelo2_factor)

aggregate(earnings ~ gender, data = CPSSWEducation, mean)
confint(modelo2_factor)
```

**Comentario:** con un factor de 2 niveles, el coeficiente del segundo nivel es exactamente la diferencia de medias respecto a la categoría base.


# Regresion 2: Regresión simple (X cuantitativa) con CASchools

## Cargar datos y construir la variable X

- **Idea**: queremos explicar el puntaje promedio de matemáticas (`math`) usando el ratio de estudiantes por profesor (`estxprof`).
El ratio se calcula como `students/teachers`.

```{r}
data("CASchools")


# Construimos el ratio de estudiantes por profesor
CASchools$estxprof <- CASchools$students / CASchools$teachers
```

**Interpretación esperada de X**:
- Si `estxprof` aumenta, hay (en promedio) más estudiantes por profesor.  
- La pregunta es si eso se asocia a mejores o peores puntajes en matemáticas.

## Exploración gráfica (nube de puntos + recta OLS)

```{r}
ggplot(CASchools, aes(x = estxprof, y = math)) +
  geom_point() +
  geom_smooth(method = lm, se = FALSE, color = "red")
```

**Qué mirar en el gráfico**:
- ¿Parece haber tendencia negativa o positiva?
- ¿La relación parece aproximadamente lineal?
- ¿Hay puntos extremos (outliers) fuertes?

## Descriptivos básicos

```{r}
hist(CASchools$math)
hist(CASchools$estxprof)

mean(CASchools$math); sd(CASchools$math)
mean(CASchools$estxprof); sd(CASchools$estxprof)
```

**Comentario:** Es importante iniciar analizando de forma descriptiva las variables de interés (tanto cualitativas como cuantitativas). Esto ayuda a comprender mejor el tipo de información con la que vamos a trabajar el OLS y los resultados que obtendremos.

## Estimar el modelo y leer los coeficientes

Modelo:
$$
math_i = \beta_0 + \beta_1 estxprof_i + u_i
$$

```{r}
modelo1 <- lm(math ~ estxprof, data = CASchools)
summary(modelo1)
```

### Cómo interpretar

- **Intercepto** $\beta_0$\: valor esperado de `math` cuando `estxprof = 0`.  
  (No siempre tiene interpretación realista; es un punto de referencia del modelo.)
- **Pendiente** $\beta_1$\: cambio esperado en `math` ante **un aumento de 1 unidad** en `estxprof`
  (es decir, 1 estudiante adicional por profesor, en promedio), manteniendo lo demás constante.

**Pregunta:** ¿el signo de $\beta_1$\ concuerda con el gráfico?

## Predicción (valores ajustados)

```{r}
CASchools$math_hat  <- predict(modelo1)
CASchools$math_hat1 <- modelo1$fitted.values
head(CASchools[, c("math","estxprof","math_hat")])
```

**Idea**: el valor ajustado es $\hat{y}_i$\, la mejor predicción lineal de `math` dada `estxprof`.


# Regresion 3: Regresión simple (X cuantitativa) — earnings ~ education

## Visualización

```{r}
ggplot(CPSSWEducation, aes(x = education, y = earnings)) +
  geom_point(alpha = 0.4) +
  geom_smooth(method = lm, se = FALSE, color = "red")
```

## Estimar y leer el modelo

```{r}
modelo3 <- lm(earnings ~ education, data = CPSSWEducation)
summary(modelo3)
```

**Interpretación típica**:
- $\beta_1$\: cambio promedio en `earnings` por **un año adicional** de educación (si `education` está en años).

**Pregunta:** ¿parece posible que el efecto sea constante para todo nivel educativo?.


# Regresion 4: Transformación logarítmica y regresión múltiple

## ¿Por qué transformar?

Los ingresos suelen ser:
- positivos,
- asimétricos (cola a la derecha),
- con algunos valores muy altos.

Esto hace útil usar log(ingreso) para:
- reducir asimetría,
- interpretar efectos como cambios porcentuales (aprox.).


## Crear log(earnings)

```{r}
CPSSWEducation$learnings <- log(CPSSWEducation$earnings)

hist(CPSSWEducation$learnings)
```

### Modelo en logaritmos ambos lados (log-log)

Si el modelo es:
$$
\log(y)=\beta_0+\beta_1 log(X) + \dots
$$
```{r}
modelo4 <- lm(learnings ~ log(education), data = CPSSWEducation)
summary(modelo4)
```

**Interpretación**: un aumento de 1% en $X$ produce un cambio de ($\beta_1$\)% en $Y$.


### Relaciones semilogaritmicas (Log - Lineal)
Si el modelo es:
$$
\log(y)=\beta_0+\beta_1 X + \dots
$$
```{r}
modelo5 <- lm(learnings ~ gender, data = CPSSWEducation)
summary(modelo5)
```

**Interpretación**: Un aumento de una unidad en $X$ provoca un cambio de ($\beta_1$\)*100% en $Y$, cuando es pequeño.

Ejemplo:
- si ($\beta_1 = 0.05$\), entonces ≈ **5%**.

Si $\beta_1$ es grande (mayor a 0.1) el cambio que provoca es ($e^{\beta_1}-1$)*100% en Y

**Finalmente, una última relación podría ser: Lineal - Log, donde un aumento de un 1% en $X$ provoca un cambio de $\beta_1$/100 unidades en $Y$**


## Modelo múltiple que incluye transformaciones

```{r}
modelo6 <- lm(learnings ~ log(education)+gender+age, data = CPSSWEducation)
summary(modelo6)
```


# Cierre: checklist de lo que debe poder explicar

1. ¿Qué representa el intercepto y la pendiente en OLS?
2. ¿Qué significa "controlar por" variables?
3. ¿Qué significa una dummy y su coeficiente?
4. ¿Por qué log(ingresos) cambia la interpretación del modelo?
5. ¿Por qué es mala idea reportar solo p-valores sin magnitud?

# Referencia

Los datos y ejercicios se inspiran en el libro en línea *Econometrics with R*, sección "Estimating the coefficients of the linear regression model (4.2)".




